臺灣臺中地方法院交通事件裁定　　　　96年度交聲字第1208號
移
異　議　人
即受處分人　甲○○
上列受處分人因違反道路交通管理處罰條例案件，對於交通部公
路總局臺中區監理所民國96年10月5 日所為之裁決處分（處分案
號：中監違字第60-KAC242961號）聲明異議，本院裁定如下：
    主  文
原處分撤銷。
甲○○不罰。
    理  由
一、原處分意旨略以：異議人即受處分人甲○○駕駛車號3J-977
    8 號自用小客車，於民國91年12月14日13時31分許，在台17
    線新興工作站前，因「經雷達測速，時速92公里，限速40公
    里，超速50公里」違規，經雲林縣警察局台西分局依違反修
    正前道路交通管理處罰條例第四十條第一項規定當場舉發。
    異議人未依限到案處理，經原處分機關於96年10月5 日以中
    監違字第60-KAC242961號裁決書處罰鍰新臺幣二千四百元，
    並依第六十三條記違規點數一點，裁決書於96年10月9 日送
    達，異議人於同年月23日提出聲明異議云云。
二、聲明異議意旨略以：受處分人、家人及朋友名下均無車號3J
    -9778 號自小客車，且受處分人當天未至台17線新興工作站
    。為此，聲明異議云云。
三、經查：
  (一)車號3J-9778 號自用小客車之駕駛，於91年12月14日13時31
    分許，在台17線新興工作站處，因「經雷達測速，時速92公
    里，限速40公里，超速50公里」違規，經雲林縣警察局台西
    分局舉發違規之事實，為異議人所不爭執，並有舉發違反道
    路交通管理事件通知單影本在卷可稽，此部分事實，堪以認
    定。
  (二)按行政罰之裁處權，因三年期間之經過而消滅。前項期間，
    自違反行政法上義務之行為終了時起算。但行為之結果發生
    在後者，自該結果發生時起算。本法施行前違反行政法上義
    務之行為應受處罰而未經裁處，於本法施行後裁處者，除第
    十五條、第十六條、第十八條第二項、第二十條及第二十二
    條規定外，均適用之。行政罰法第二十七條第一項、第二項
    前段及第四十五條分別定有明文。而行政罰法第四十五條之
    立法理由明文：「一、法律不溯及既往，乃法律適用之基本
    原則，如認其有溯及既往之必要者，即應以法律明白規定，
    方有所依據，本條即本此原則而設。…三、本法施行前違反
    行政法上義務之行為應受處罰而未經裁處者，於本法施行後
    裁處時，其裁處權時效，除非個別行政法律另有規定，依其
    規定外，均自本法施行之日起算。至於有關時效期間之規定
    ，自仍適用本法。」查，道路交通管理處罰條例就裁處權時
    效並無特別規定。是以，在行政罰法95年2 月5 日施行後，
    有關違反行政法上義務行為之處罰，應依行政罰法規定辦理
    無誤。異議人違反行政法上義務之行為終了時點，係於91年
    12月14日。原處分機關於96年10月5 日裁處時，行政罰法已
    施行，尚難直接適用或類推適用行政罰法第二十七條第一項
    規定，認已罹於時效，因而不予處罰。然上開行政罰法施行
    前之法律漏洞，仍應求諸行政法上之一般法律原則，以審酌
    原處分機關之處分是否適法。
  (三)次按時效制度與人民權利義務有重大關係，其目的在於尊重
    既存之事實狀態，及維持法律秩序之安定，與公益有關，須
    逕由法律明定，不得授權行政機關衡情以命令訂定或由行政
    機關依職權以命令訂之，司法院釋字第四百七十四號解釋理
    由書載之甚詳。況國家刑罰權對於死刑、無期徒刑等重罪，
    尚設有追訴權時效制度（刑法第八十條以下參照），對於惡
    性輕微之行政罰，如妨害安寧秩序、善良風俗等，亦有社會
    秩序維護法第三十一條：「違反本法行為，逾二個月者，警
    察機關不得訊問、處罰，並不得移送法院。前項期間，自違
    反本法行為成立之日起算。但其行為有連續或繼續之狀態者
    ，自行為終了之日起算」之裁處時效規定，則對於惡性更低
    之交通秩序罰，並無放任而永久追訴處罰之理。有鑑於此，
    行政罰法設有時效制度。亦可知公路主管機關對於違反道路
    交通管理事件行為人，其是否行使裁罰權，實不宜久懸不決
    ，而使處罰關係處於不確定狀態，致影響人民權益。又按行
    政行為應受法律及一般法律原則之拘束，行政程序法第四條
    定有明文；又行政行為，應以誠實信用之方法為之，並應保
    護人民正當合理之信賴，行政程序法第八條亦有明文。而行
    政行為應以誠實信用之方法為之，及需符合信賴保護原則，
    早為我國學界及實務界所肯認，前揭行政程序法有關之規定
    ，係此一原則之明文化。所謂誠實信用之原則，係在具體的
    權利義務之關係，依正義公平之方法，確定並實現權利之內
    容，避免一方犧牲他方利益以圖利自己，應以權利人及義務
    人雙方利益為衡量依據，並應考察權利義務之社會上作用，
    於具體事實妥善運用之方法。查，本件違規時間91年12月14
    日，應到案日期為91年12月29日前，裁決日期則為96年10月
    5 日。是自違規日至裁決日止，經過四年十月餘，此有原處
    分機關所提供之違反道路交通管理事件裁決書附卷可稽。而
    原處分機關遲未裁決，係屬原處分機關之內部事由及國家整
    體行政權運作，而與受處分人無涉，此部分不利益，自應由
    國家機關承受，而不得轉嫁由受處分人承擔。況且，原處分
    機關亦未舉出遲未裁決之合理事證，顯見原處分機關內部並
    無任何控管舉發案件之積極作為，而無正當理由長期任令該
    等舉發事件處於不確定狀態。又本件作成裁決時間與違規時
    間相隔四年十月餘，顯已超過行政罰法第二十七條所規定三
    年之裁罰時效，非但行政罰裁處權長久處於懸而未決之狀態
    ，且致使受處分人遭受處罰機關突襲性之行政罰處分，而蒙
    受重大之不利益，顯已違背人民對於交通裁罰制度之合理信
    賴，亦與誠實信用原則有違，且違反之情節重大。況若處罰
    機關長時間延宕而未為裁決，人民對於違規之事實有爭執時
    ，往往亦因時間之經過，致未能即時提出有利之證據，實影
    響其權益甚鉅。異議人縱有其他阻卻違法事由存在，亦因時
    間經過而難以舉證。是以，處分機關長時間怠於行使裁處權
    之不利益，應責由其自行承擔，要無轉嫁由人民承受之理。
四、綜上所述，原處分機關對於受處分人之違規行為在違規後約
    四年十月餘，始作成本件裁決處分，且其延宕無任何正當理
    由，是依時效制度之法理而適用時效規定，該等行政行為顯
    非以誠實信用之方法為之，即難認適法。聲明異議意旨指摘
    及此，原處分機關所為裁罰，於法尚有未洽，自應由本院裁
    定將原處分撤銷，為異議人不罰之諭知，以資適法。
據上論斷，應依道路交通案件處理辦法第二十條前段，裁定如主
文。
中　　華　　民　　國　　96　　年　　10　　月　　30　　日
                        交通法庭  法　官  柯志民
以上正本證明與原本無異。
如不服本裁定，應於送達後五日內向本院提出抗告狀。
                                  書記官  蕭榮峰
中　　華　　民　　國　　96　　年　　10　　月　　30　　日
